【裁判字號】    97,重上,88
【裁判日期】    970701
【裁判案由】    分配表異議之訴
【裁判全文】
臺灣高等法院民事判決                  97年度重上字第88號
上  訴  人  甲○○
訴訟代理人  梁育純律師
被  上訴人  乙○○
                      樓
訴訟代理人  丙○○
上列當事人間因分配表異議之訴事件，上訴人對於中華民國96年
12月21日臺灣臺北地方法院96年度訴字第5580號第一審判決提起
上訴，經本院於97年6月17日言詞辯論終結，判決如下：
    主  文
原判決關於駁回上訴人後開第二項之訴部分暨訴訟費用之裁判廢
棄。
原法院94年度執字第4438號強制執行事件於96年5月2日所作成之
分配表，被上訴人分配次序，第3項之應受分配金額為新台幣貳
佰貳拾萬陸仟佰陸拾壹元應予剔除。
其餘上訴駁回。
第一、二審訴訟費用，由被上訴人負擔百分之九十九，餘由上訴
人負擔。
    事實及理由
一、上訴人起訴主張：被上訴人之父丙○○與訴外人楊德修、孫
    以齡、賴玉鳳等人於民國（下同）91年5月間共同成立權錄
    有限公司（下稱權錄公司），雖由丙○○擔任負責人，但實
    際經營者係楊德修，惟權錄公司受楊德修家族經營之高岡屋
    企業股份有公司財務拖累，致丙○○名下不動產遭到中國信
    託商業銀行股份有限公司（下稱中國信託銀行）查封，丙○
    ○遂要求楊德修應將其配偶孫以齡名下之臺北市○○○路○
    段72巷19號房地（下稱系爭不動產）設定抵押權予其妻習伶
    林，並於91年10月15日簽訂協議書約定自訴外人蘇樓燦受讓
    該抵押權，而丙○○於92年2月14日同意將抵押權改設定登
    記在被上訴人名下，故系爭不動產之第三順位抵押權即由蘇
    樓燦移轉登記至被上訴人名下（下稱系爭抵押權）。然楊德
    修就家族企業積欠債務已妥善處理，中國信託銀行亦撤回對
    丙○○所有不動產之強制執行程序。因此楊德修當初提供系
    爭不動產設定系爭抵押權之原因即不存在，被上訴人復未能
    證明有何實際債權之存在，則原法院94年度執字第4438號強
    制執行程序於96年5月2日製作之分配表所列載被上訴人分配
    次序第1項、第3項之應受分配金額分別為新臺幣（下同）1
    萬7,890元、223萬6,361元，即有錯誤，爰依強制執行法第4
    1條第1項規定請求予以剔除等情。原審為上訴人全部敗訴之
    判決，上訴人不服，提起上訴，並於本院聲明：(一)原判決廢
    棄，原法院94年度執字第4438號強制執行事件於96年5月2日
    所作成之分配表，被上訴人分配次序第1項、第3項之應受分
    配金額分別為1萬7,890元、223萬6,361元均予剔除；(二)第一
    、二審訴訟費用均由被上訴人負擔。
二、被上訴人則以：系爭抵押權設定乃源自其父丙○○替楊德修
    經營之權錄公司作保所引發之債務而起，而擔保債權範圍非
    僅只有中國信託銀行而已，尚包括第一商業銀行股份有限公
    司（下稱第一銀行）及永豐商業銀行股份有限公司（下稱永
    豐銀行）在內，單單第一銀行之保證債務就高達4,680萬2,7
    97元，第一銀行並先行假扣押丙○○所有坐落臺北市○○路
    ○段101巷85之9號之房地，並於96年7月25日通知將聲請法院
    拍賣，經丙○○與第一銀行協商並提供擔保，暫獲緩拍而得
    以續住，足見系爭抵押權擔保之債權確實存在。被上訴人已
    將相關證明文件提供原法院執行處參酌，並經分配拍賣系爭
    不動產之款項，實無不當等語，資為抗辯，並聲明：(一)上訴
    駁回；(二)第一、二審訴訟費用均由上訴人負擔。
三、兩造不爭之事實：
    (一)楊德修曾於80年9月間書立聲明，保證由其負擔丙○○以
      權錄公司負責人名義向第一銀行貸款之債務。
    (二)丙○○名下門牌號碼臺北市○○路○段101巷85號之9號房
      地於91年9月間曾遭債權人中國信託銀行聲請查封登記。
    (三)楊德修與丙○○於91年10月15日簽署協議書，由楊德修將
      其配偶孫以齡名下之系爭不動產之第三順位抵押權（原權
      利人蘇樓燦）轉讓於丙○○之配偶習伶林，以擔保丙○○
      資產遭債權人查封後，若有受損時，由楊德修負責賠償。
      嗣丙○○與楊德修於92年2月14日協議將抵押權登記於被
      上訴人名下。
    (四)被上訴人於92年3月19日自蘇樓燦受讓系爭不動產之第三
      順位抵押權，權利存續期間自91年8月15日起至101年8月1
      4日止。
    (五)中國信託銀行於94年7月20日撤回執行程序。
四、本件重點乃在於被上訴人對執行債務人孫以齡有無抵押債權
    存在？茲說明如下：
    本院認為被上訴人對執行債務人孫以齡並無抵押債權存在，
    蓋：
    按「抵押權所擔保之債權，其種類及範圍，屬於抵押權之內
    容，依法應經登記，始生物權之效力，如因內容過於冗長，
    登記簿所列各欄篇幅不能容納記載，可以附件記載，作為登
    記簿之一部分，故關於最高限額抵押權所擔保之債權，如未
    記載於登記簿，則須於聲請登記時所提出視為登記簿附件之
    最高限額抵押權設定契約書，有該項債權之記載者，始為抵
    押權效力所及，若於登記簿及最高限額抵押權設定契約書均
    未記載者，即非抵押權所擔保之債權，應非抵押權效力所及
    （最高法院86年度台上字第3392號判決、84年台上字第1967
    號判例、88年度台上字第2645號判決參照）。查：系爭最高
    限額抵押權依地政機關登記及抵押權設定契約書之記載，其
    抵押權人為被上訴人，設定義務人兼債務人為孫以齡，有他
    項權利證明書、土地登記謄本、抵押權設定契約書影本可稽
    （見原審卷第122-124頁；本院卷第70-75頁），則本件抵押
    權之設定，在擔保孫以齡本身之抵押債務，不及於其夫即訴
    外人楊德修之債務。
五、本件被上訴人並未舉證證明其對執行債務人孫以齡有抵押債
    權900萬元，而執行法院竟將該900萬元債權列入分配表優先
    分配，尚有未洽。上訴人依強制執行法第41條第1項訴請更
    正原法院94年度執字第4438號強制執行事件於96年5月2日所
    作成之分配表，被上訴人分配次序第3項應受分配金額為223
    萬6,361元予以剔除，即有理由，應予准許。原審失察，遽
    予駁回上訴人之請求，不無可議，上訴論旨，執以前詞，指
    摘原判決不當，聲明廢棄改判，為有理由，爰將原判決廢棄
    ，改判如主文第2項所示。至於分配表次序第1項為執行費，
    依強制執行法第28條、第29條第2項之規定得優先受償，該
    部分之執行費用，17,890元上訴人亦請求一併剔除，揆諸前
    揭法條之規定，其請求為無理由，應予駁回，原審判決此部
    分被上訴人勝訴，核無不合，上訴論旨，仍執陳詞指摘原判
    決此部分不當，聲明廢棄改判為無理由，應予駁回上訴。
六、本件事證已臻明確，兩造其餘之攻防方法，經審酌後，認與
    判決結果無影響，無庸逐一論述，併此敘明。
七、據上論結，本件上訴為一部有理由，一部無理由，依民事訴
    訟法第449條第1項、第450條、第79條，判決如主文。
中    華    民    國    97    年    7     月    1     日
                  民事第十五庭
                      審判長法  官  林恩山
                            法  官  黃國忠
                            法  官  郭松濤
正本係照原本作成。
如不服本判決，應於收受送達後20日內向本院提出上訴書狀，其
未表明上訴理由者，應於提出上訴後20日內向本院補提理由書狀
（均須按他造當事人之人數附繕本）上訴時應提出委任律師或具
有律師資格之人之委任狀；委任有律師資格者，另應附具律師資
格證書及釋明委任人與受任人有民事訴訟法第466條之1 第1項但
書或第2項（詳附註）所定關係之釋明文書影本。
中    華    民    國    97    年    7     月    1     日
                            書記官  方素珍
附註：
民事訴訟法第466條之1（第1項、第2項）：
對於第二審判決上訴，上訴人應委任律師為訴訟代理人。但上訴
人或其他法定代理人具有律師資格者，不在此限。
上訴人之配偶、三親等內之血親、二親等內之姻親，或上訴人為
法人、中央或地方機關時，其所屬專任人員具有律師資格並經法
院認為適當者，亦得為第三審訴訟代理人。


司法院資訊處製作；財團法人民間司法改革基金會備份。
